【裁判字號】    92,訴,245
【裁判日期】    920813
【裁判案由】    塗銷所有權移轉登記
【裁判全文】
臺灣雲林地方法院民事判決  九十二年度訴字第二四五號
    原      告  華僑商業銀行股份有限公司北港分公司
    法定代理人  甲○○
    訴訟代理人  戊○○
                乙○○
    被      告  丁○
                丙○○
右當事人間請求塗銷所有權移轉登記事件，本院判決如左：
    主      文
原告之訴駁回。
訴訟費用由原告負擔。
    事      實
甲、原告方面：
  一、聲明：
    (一)被告丁○、丙○○間就如附表所示之土地，於民國九十一年十二月十七日所為
      贈與之債權行為及所有權移轉之物權行為應予撤銷。
    (二)被告丙○○應將前項土地於九十二年一月三日以夫妻贈與為原因、經雲林縣北
      港地政事務所以北地資字第一二○○號收件所為之所有權移轉登記予以塗銷。
  二、陳述：
    (一)緣訴外人蔡清木邀同被告丁○為連帶保證人，於九十年三月二十八日向原告借
      款新台幣（下同）一百萬元，約定借款期限十年，分一百二十期，每月一期按
      年金法平均攤還本息。詎蔡清木僅繳息至九十一年十一月二十八日，自九十一
      年十一月二十九日起即未再履約繳付本息，依約已喪失期限利益，全部債務視
      為全部到期，尚有本金八十八萬六千六百十四元未清償。原告於九十一年十二
      月十一日寄發催告函與借保戶，並於九十二年四月十日向鈞院聲請對被告丁○
      發支付命令獲准在案。查被告丁○於蔡清木逾期後，原告正聲請保全程序之際
      ，為求脫兔清償責任，竟於九十一年十二月二十七日將其所有如附表所示之土
      地（下稱系爭土地）贈與其配偶即被告丙○○，並辦竣所有權移轉登記。按債
      務人所為之無償行為，有害及債權者，債權人得聲請法院撤銷之；債權人依第
      一項或第二項之規定聲請法院撤銷時，得並聲請命受益人或轉得人回復原狀，
      民法第二百四十四條第一項、第四項前段分別定有明文。被告二人所為前開脫
      產行為，顯已害及原告之債權，原告爰依法訴請判決如聲明欄所示。
    (二)原告丁○名下固有土地多筆，惟其中十四筆均屬共有土地，且大多為道路用地
      ，面積最大為五點二六坪，持分面積甚小，拍賣有其困難（如逕付拍賣，僅通
      知其他共有人之郵資即不足受償）。另二筆土地即四湖鄉○○段九八八、九八
      九地號土地共同擔保債務人蔡清木向原告借貸之本件借款一百萬元，原告已進
      行假扣押執行，尚未進行拍賣，依公告現值核算，於扣除土地增值稅後，殘值
      約八十二萬四千七百六十元，已不足清償積欠原告本金八十八萬六千六百十四
      元，及自九十一年十一月二十九日起至清償日止，按年息百分之八點六二計算
      之利息，暨自九十一年十二月三十日起至清償日止，其逾期在六個月以內者，
      按上開利率百分之十，逾期超過六個月者，按上開利率百分之二十計算之違約
      金。又東勢鄉○○段一一五六地號土地，已經雲林縣四湖鄉農會設定第一、二
      、三順位最高限額抵押權，其權利價值共計五百九十萬元（原告誤載為四百九
      十萬元）。該筆土地依公告現值核算，於扣除土地增值稅後，殘值僅剩約一百
      七十八萬三千零七十八元，且該筆土地亦已遭四湖鄉農會聲請假扣押執行。由
      此可證被告丁○已信用貶落，還款能力及誠意均堪疑慮。
  三、證據：提出借據、約定書、保證書、催告函、本院九十二年度促字第六一○九
      號支付命令及其確定證明書、分期付款明細帳卡、戶籍謄本、假扣押執行聲請
      狀、提存書、本院九十二年度裁全字第五三四號民事假扣押裁定各一份、土地
      登記謄本十八份（除戶籍謄本、土地登記謄本外，以上均為影本）為證。
乙、被告方面：被告均未於言詞辯論期日到場，亦未提出書狀作何聲明或陳述。
丙、本院依職權向財政部台灣省中區國稅局調閱丁○歸戶財產資料及向雲林縣北港地
    政事務所調閱丁○、丙○○間就系爭土地所有權移轉登記之相關資料，並向雲林
    縣四湖鄉農會函詢丁○借貸情形。
    理      由
一、本件被告均未於言詞辯論期日到場，核無民事訴訟法第三百八十六條各款所列情
    形，爰依原告之聲請，由其一造辯論而為判決，合先敘明。
二、本件原告起訴主張：訴外人蔡清木邀同被告丁○為連帶保證人，於九十年三月二
    十八日向原告借款一百萬元，詎蔡清木僅繳息至九十一年十一月二十八日，依約
    已喪失期限利益，全部債務視為全部到期，屢經原告催促還款，均未獲清償，目
    前尚欠本金八十八萬六千六百十四元。被告丁○則於九十一年十二月十七日將系
    爭土地贈與其配偶即被告丙○○等情，業據其提出借據、約定書、保證書、催告
    函、本院九十二年度促字第六一○九號支付命令及其確定證明書、分期付款明細
    帳卡、土地登記謄本、戶籍謄本為證，並經本院依職權向雲林縣北港地政事務所
    調閱被告二人間就系爭土地辦理所有權移轉登記之相關資料查核無誤，有該所九
    十二年五月十五日九二北地一字第四六一七號函所附土地登記申請書、土地贈與
    所有權移轉契約書、土地登記案件補正通知書、身分證、印鑑證明、土地登記規
    費收據、土地所有權狀、贈與稅不計入贈與總額證明書等影本資料在卷可稽，復
    未據被告到場或提出書狀作何爭執，自堪認原告之主張為真實。
三、惟按當事人主張有利於己之事實者，就其事實有舉證之責任。民事訴訟法第二百
    七十七條前段定有明文。次按債務人所為之無償行為，有害及債權者，債權人得
    聲請法院撤銷之，亦為民法第二百四十四條第一項所明定。而所謂害及債權，係
    指因債務人之行為，致其責任財產減少，使債權不能或難於獲得清償之狀態；換
    言之，須因債務人之行為而致積極地減少財產，或消極地增加債務，因而使債權
    陷於清償不能，或困難、或遲延之狀態，始足當之。經查，本件被告丁○曾提供
    其名下坐落雲林縣四湖鄉○○段九八八、九八九地號二筆土地，共同擔保蔡清木
    對原告最高限額為一百二十萬元之借款債務，目前蔡清木積欠原告八十八萬六千
    六百十四元等事實，為原告所自認，並有該二筆土地之土地登記謄本在卷可稽，
    僅依前開二筆土地於九十二年一月之公告土地現值核算，二筆土地價值合計即高
    達一百八十二萬七千元，其數額遠甚於蔡清木所積欠原告之債務數額，則原告本
    得行使抵押權，藉由變價程序滿足其債權。原告固主張該二筆土地依公告現值核
    算，於扣除土地增值稅後，殘值僅約八十二萬四千七百六十元，已不足清償積欠
    原告本金八十八萬六千六百十四元，及自九十一年十一月二十九日起至清償日止
    ，按年息百分之八點六二計算之利息，暨自九十一年十二月三十日起至清償日止
    ，其逾期在六個月以內者，按上開利率百分之十，逾期超過六個月者，按上開利
    率百分之二十計算之違約金等語，惟不動產之市場交易價值通常高於公告土地現
    值，自難僅憑公告土地現值作為認定前開二筆土地價值之依據，且原告於依公告
    土地現值核算後扣除土地增值稅結果，該二筆土地之價值尚達八十二萬四千餘元
    ，與蔡清木所積欠原告之債務數額，相差不多，則原告行使抵押權之結果，經土
    地鑑價後，該二筆土地拍賣所得是否不足以完全滿足原告之債權，實非無疑；更
    何況，原告名下尚有土地多筆，縱然土地多屬共有土地，拍賣不易，惟是否均無
    法拍定，而無清償原告債務之可能，亦非必然。原告既未能舉證證明被告二人間
    就系爭土地移轉所有權之行為，有何使債權陷於清償不能、或困難、或遲延之狀
    態，即難認被告二人間之行為已害及原告之債權，原告請求撤銷被告二人間就系
    爭土地於九十一年十二月十七日所為贈與之債權行為及所有權移轉之物權行為，
    以及被告丙○○應將系爭土地之所有權移轉登記予以塗銷，自屬無據，應予駁回
    。
據上論結，本件原告之訴為無理由，依民事訴訟法第三百八十五條第一項、第七十八
條，判決如主文。
中      華      民      國     九十二    年      八      月     十三    日
                                臺灣雲林地方法院民事第一庭
~B審判長法官  蕭守田
~B法      官  春生
~B法      官  李明益
右為正本係照原本作成。
如不服本判決，應於本判決送達後二十日內向本院提出上訴狀。（須附繕本）
中      華      民      國     九十二    年      八      月     十三    日
~B法院書記官  曾家祥
 附表：
┌──┬──────────────────┬──┬───────┬───────┬──┐
│    │土       地       坐       落       │    │面          積│權          利│    │
│編號├───┬────┬──┬──────┤地目├───────┤              │備考│
│    │縣  市│鄉鎮市區○段  │地  號      │    │平  方  公  尺│範          圍│    │
├──┼───┼────┼──┼──────┼──┼───────┼───────┼──┤
│ 一 │雲林縣│四湖鄉  │關聖│一○一九─九│建  │五七          │全部          │    │
└──┴───┴────┴──┴──────┴──┴───────┴───────┴──┘


司法院資訊處製作；財團法人民間司法改革基金會備份。
